臺灣苗栗地方法院民事簡易判決　　　　100年度苗簡字第244號
原　　　告　李黃冬糖
訴訟代理人　陳淑芬律師
複　代理人　葉玉蘭
被　　　告　陳振芳
訴訟代理人　蔡文玉
上列當事人間第三人異議之訴事件，本院於100 年8 月4 日言詞
辯論終結，判決如下：
    主  文
原告之訴駁回。
訴訟費用由原告負擔。
    事實及理由
一、按訴狀送達後，除有民事訴訟法第255 條第1 項但書各款事
    由外，原告不得將原訴變更或追加他訴，民事訴訟法第255
    條第1 項前段定有明文。本件原告原起訴請求：(一)確認原告
    對本院98年度司執字第2562號強制執行事件，查封拍賣苗栗
    縣後龍鎮大庄里大庄102-1 號1 層樓廠房（下稱系爭建物）
    有事實上處分權，與所有權人係原告。(二)本院98年度司執字
    第2562號強制執行事件就系爭建物所為之強制執行程序應予
    撤銷。嗣於民國100 年7 月29日具狀追加建化國際股份有限
    公司為原告，並變更請求為：(一)確認原告對本院97執全助字
    第73號假扣押強制執事件所查封拍賣之系爭建物有事實上處
    分權。(二)確認原告對系爭建物有出租權。(三)本院97年度執全
    助第73號假扣押強制執行事件就系爭建物所為之查封登記（
    即97年4 月2 日苗院燉97執天字第3573號函囑託查封登記）
    應予撤銷。查原告上開所為並非補充或更正事實上或法律上
    之陳述，實質上乃訴之變更追加，而其訴之變更及追加業經
    被告陳振芳、追加被告建化國際股份有限公司當庭表示不同
    意（見卷第86頁），且本院經核原告上開訴之變更追加並無
    民事訴訟法第255 條第1 項但書各款規定之情形，是其所為
    訴之變更及追加並不合法，無從准許，合先敘明。
二、原告主張：
  (一)坐落苗栗縣後龍鎮○○段620 地號土地係訴外人李水金（已
    歿）所有。李水金於91年4 月19日將上開土地出租予訴外人
    慶興營造有限公司（下稱慶興公司），並約定由慶興公司在
    土地上自行出資興建系爭建物。系爭建物在完成之日即移轉
    所有權予李水金，並由李水金連同上開土地一併出租予慶興
    公司，每月租金新臺幣1 萬元，租賃期間91年6 月1 日起至
    106 年6 月1 日止共15年。李水金於94年7 月13日死亡後，
    系爭建物由全體繼承人繼承，尚未分割，全體繼承人約定由
    原告繼續管理並出租予慶興公司。嗣慶興公司之法定代理人
    王青松於96年11月10日書立同意書拋棄對於系爭建物之所有
    權，原告依民法第761 條第2項 、第945 條、第946 條等規
    定，取得系爭建物之所有權。又慶興公司於97年4 月中旬，
    將系爭建物之鑰匙交付原告，結束雙方租賃關係，並因慶興
    公司法定代理人王青松書立之前開同意書與原告收執，可認
    為慶興公司已將系爭建物之事實上處分權讓與原告（見卷第
    87頁當庭之主張），原告並因而取得系爭建物之事實上處分
    權。
  (二)原告及其他繼承人雖曾對被告提起第三人異議之訴，並經本
    院以97年度訴字第190 號判決駁回確定，然其理由係以「次
    按不動產物權依法律行為而取得者，非經登記不生效力，為
    民法第758 條所明定。此項規定，並不因不動產為違章建築
    而有例外，最高法院著有62年台上字第2414號判例意旨可資
    參照。本件系爭建物為未辦保存登記建物，由慶興公司興建
    而原始取得所有權，已如前述，則雖依慶興公司與李水金所
    訂租賃契約第3 條約定：『... 本建物由乙方（即慶興公司
    ）負責興建，於建築完成之日即當場移轉所有權予甲方（即
    李水金），甲方一併出租予乙方）』等語，惟李水金就系爭
    建物之移轉未辦理登記，既為兩造所不爭執，則依前揭判例
    意旨，李水金自未取得系爭建物之所有權，原告等人自亦無
    從因繼承而取得系爭建物之所有權。是原告主張系爭建物所
    有權已由慶興公司移轉與李水金，原告已因繼承而取得系爭
    建物之所有權云云，為無足採。」等語，該案並未本於慶興
    公司拋棄系爭建物的同意書起訴，而本件係依據慶興公司96
    年11月10日拋棄系爭建物所有權與原告之法律關係而起訴，
    與前開判決並無相同訴訟標的，故無受前案既判力效力所及
    之問題。
  (三)本院98年度司執字第2562號強制執事件雖因無人應買亦無債
    權人聲明承受，於98年5 月13日視為撤回執行，但因本院民
    事執行處早在97年8 月14日即將另案97年度執全助良73號假
    扣押執行併入，故查封效力仍存在，仍得提起第三人異議之
    訴等語。並聲明：(1)確認原告對本院98年度司執字第2562
    號強制執行事件，查封拍賣系爭建物有事實上處分權與所有
    權人係原告；(2)本院98年度司執字第2562號強制執行事件就
    系爭建物之強制執行程序應予撤銷。
三、被告則以：系爭建物雖未辦理保存登記，乃違章建築，然於
    查封時，業經本院執行處錄案登載編有建號，且原告前所提
    本院97年度訴字第190 號第三人異議之訴，業經判決確認系
    爭建物為訴外人慶興公司所有，並據此而駁回原告之請求確
    定在案。是系爭建物之所有權歸屬慶興公司業已明確，原告
    再次起訴請求，違反既判力之規定。原告因不甘其為土地所
    有人而無法使用或處分土地，竟意圖違背法律判定，擅強將
    非屬其所有之系爭建物據為己有、擅自整修、將遭強制執行
    之系爭廠房出租予第三人收取利益，已涉毀損債權、妨礙公
    務，今一再無端興訟，浪費司法資源，亦令被告不堪其擾等
    語，資為抗辯。並聲明：原告之訴駁回。
四、按不動產物權，依法律行為而取得、設定、喪失及變更者，
    非經登記不生效力，民法第758 條定有明文。又違章建築物
    雖然不能辦理所有權登記，但仍得為交易之標的物，且因其
    性質上屬於不動產，故買受違章建築者，仍須登記，始能取
    得所有權，不能因違章建築物不能登記，而謂不適用民法物
    權編關於登記之規定（最高法院43年台上字第856 號判例參
    照）。本件系爭建物為未辦保存登記之建物，由慶興公司興
    建而原始取得所有權等情，為兩造所不爭執。原告主張慶興
    公司法定代理人王青松於96年11月10日書立同意書，拋棄系
    爭建物所有權，原告即依民法第761 條第2 項、第945 條、
    第946 條等規定，取得系爭建物所有權云云，為被告所否認
    。經查，系爭建物乃未辦保存登記之建物，無法為所有權移
    轉登記，又拋棄對於不動產所有權者，亦屬依法律行為喪失
    不動產物權之一種，如未經依法登記，仍不生消滅其所有權
    之效果。準此，慶興公司對系爭建物之所有權既無法因拋棄
    而喪失，則原告主張慶興公司拋棄系爭建物所有權，由原告
    取得所有權，即無可採。另原告主張慶興公司已將系爭建物
    之事實上處分權讓與原告等情，為被告所否認，原告就此復
    未能舉證實說，而觀之原告所提系爭同意書上所載內容，係
    載明「為保障地主權利，原契約地上物結構部分，本公司即
    日起拋棄所有權，其餘契約條款不變，此致李木金代理人：
    李黃冬糖」等語（見卷第18頁），並非記載讓與系爭建物與
    原告，是該同意書並無法證明慶興公司已將系爭建物事實上
    處分權讓與原告之事實。況縱認原告就系爭建物已取得事實
    上處分權，然依強制執行法第15條所謂就執行標的物有足以
    排除強制執行之權利者，並不包括事實上之占有及處分權在
    內（最高法院96年度台上字第1109號判決、95年度台上字第
    673 號判決）。是縱認原告就系爭建物已取得事實上之處分
    權，原告亦無從以事實上處分權排除被告對系爭建物之強制
    執行程序。綜上，原告求為確認就系爭建物有所有權或事實
    上處分權，均屬無據，應予駁回。
五、末按強制執行法第15條規定：第三人就執行標的物有足以排
    除強制執行之權利者，得於強制執行程序終結前，向執行法
    院對債權人提起異議之訴。所謂強制執行程序終結，係指對
    於執行標的物之強制執行程序終結而言，對於不動產之執行
    ，經特別變價程序後之減價拍賣，如無人應買者亦無債權人
    承受，依強制執行法第95條第2 項規定，視為撤回該不動產
    之執行，該執行標的物之強制執行程序即已終結。又第三人
    異議之訴，係以排除執行標的物之強制執行為目的，是倘執
    行程序已經終結，自無提起第三人異議之訴之餘地，應予駁
    回其訴，合先敘明。經查，被告以本院98年5 月15日苗院燉
    97執天3573字第13214 號債權憑證為執行名義，向本院民事
    執行處聲請系爭建物之強制執行程序，經本院以98年度司執
    字第2562號受理後，於99年8 月12日進行系爭建物特別變賣
    程序後之減價拍賣，仍無人應買亦無債權人聲明承受，依強
    制執行法第95條第2 項規定，視為撤回該不動產之執行，惟
    因系爭建物另有訴外人建化國際股份有限公司以本院97年度
    執全字第73號假扣押執行併案，故不予啟封等情，業經本院
    依職權調閱該事件卷宗查明無誤，因此，本院98年度司執字
    第2562號強制執行事件對系爭廠房之強制執行程序業已終結
    ，依前開說明，系爭強制執行程序既已終結，原告請求撤銷
    本院98年度執字第2562號強制執行事件，為無理由，應予駁
    回。
六、本件事證已臻明確，兩造其餘攻擊防禦方法及舉證，經核均
    結果無影響，爰無庸逐一論述，附此敘明。
七、訴訟費用負擔之依據：民事訴訟法第78條。
中    華    民    國   100    年    8     月    30    日
                    苗栗簡易庭法  官  楊中琪
以上正本係照原本作成。
如對本判決上訴，須於判決送達後20日內向本院提出上訴狀。如
委任律師提起上訴者，應一併繳納上訴審裁判費。
                              書記官  李曉君
中    華    民    國   100    年    8     月    30    日